臺灣高等法院刑事判決    
                                   110年度原上訴字第13號
上  訴  人  臺灣新北地方檢察署檢察官
被      告  龔祺峯




公設辯護人  王永炫  
被      告  陳睿斌


                   （現於法務部○○○○○○○○○○○執                      行中）            
            曹祐凱




上列上訴人因被告等詐欺案件，不服臺灣新北地方法院109年度
原訴字第65號，中華民國109年11月27日第一審判決（起訴案號
：臺灣新北地方檢察署109年度偵字第19737號），提起上訴，本
院判決如下：
    主  文
上訴駁回。
    事  實
一、丁○○、乙○○、甲○○各於民國109 年1 月某日、108 年11月某
    日、108 年4 月某日，先後加入真實姓名年籍均不詳之綽號
    「棠棠」、「郜錦耀」、「吳湘楹」、「歐宏宇」、「婁胤
    奎」等成年人（以下逕以各綽號稱之）所組成之詐欺集團，
    丁○○擔任取款車手，乙○○負責駕車接送車手及搭載收水者將
    款項交予上游，甲○○負責指示車手取款及向車手收取款項並
    轉交予上游之工作（即俗稱「收水」）。丁○○、乙○○、甲○○
    均知悉所拿取之款項均為被害人遭詐騙之不法所得，且其等
    將贓款交給上游亦會隱匿不法所得之去向、所在而製造金流
    斷點，仍與「棠棠」等人及其等所屬詐欺集團成員（無證據
    證明該詐欺集團內有未滿18歲之人）共同意圖為自己不法之
    所有，基於三人以上共同詐欺取財及掩飾或隱匿詐欺犯罪所
    得去向、所在之一般洗錢犯意聯絡，於109 年1 月16日上午
    9 時30分許，先由該詐欺集團某成員假冒具公務員身分之新
    北市政府警察局警官、檢察官，撥打電話予丙○○，佯稱丙○○
    之健保卡遭盜用而涉嫌販毒洗錢案件，將於同日下午3 時許
    至其住處拘提，須提領金錢交付保管云云，致丙○○陷於錯誤
    ，依該詐欺集團成員指示，於同日中午12時45分許至新北市
    ○○區○○路000 號彰化商業銀行思源分行臨櫃提領現金新臺幣
    （下同）42萬5 千元，將上開款項裝入牛皮紙袋內，再前往
    新北市新莊區福壽街184 巷口之指定地點交款。而甲○○接獲
    「郜錦耀」之指示後，即指示乙○○駕駛其名下車牌號碼0000
    -00 號自用小客車搭載甲○○、丁○○，於同日下午1 時33分許
    前往上開交款地點，再由丁○○於同日下午2 時12分許，向丙○○收取內含上開款項之牛皮紙袋得手後，隨即返回於附近等
    候之上開車輛，並在車上將上開款項交付甲○○，甲○○再從上
    開款項中各拿取4 千元分別作為乙○○、丁○○之報酬，另自行
    拿取相當於上開款項之3 ％即1 萬2 千元報酬，其後丁○○先
    行下車，乙○○則駕駛上開車輛搭載甲○○至臺北市中山區松江
    路附近，再由甲○○將餘款交付「吳湘楹」。嗣經丙○○驚覺受
    騙，並報警處理，而循線查悉上情。
二、案經丙○○訴由新北市政府警察局新莊分局移請臺灣新北地方
    檢察署檢察官偵查起訴。
    理  由
壹、證據能力
    按被告以外之人於審判外之言詞或書面陳述，除法律有規定
    者外，不得作為證據。惟按被告以外之人，於審判外之陳述
    ，雖不符刑事訴訟法第159 條之1 至第159 條之4 之規定，
    而經當事人於審判程序同意作為證據，法院審酌該言詞陳述
    或書面陳述作成時之情況，認為適當者亦得為證據。又當事
    人、代理人或辯護人於法院調查證據時，知有第159條第1項
    不得為證據之情形，而未於言詞辯論終結前聲明異議者，視
    為有前項之同意。刑事訴訟法第159 條之5 第1 項、第2項
    定有明文。本案所涉被告以外之人於審判外所為之陳述及所
    製作之文書，檢察官、被告丁○○及辯護人、被告乙○○、甲○○
    均未於言詞辯論終結前聲明異議，爭執其證據能力，且本院
    審酌結果，認該證據資料製作時之情況，尚無違法不當及證
    明力明顯過低之瑕疵，以之作為證據應屬適當，依上開規定
    ，認該等供述證據均具證據能力。又卷內之文書證據，亦無
    刑事訴訟法第159條之4 之顯有不可信之情況與不得作為證
    據之情形，本院審酌上開證據資料製作時之情況，尚無違法
    不當及證明力明顯過低之瑕疵，亦認為以之作為證據應屬適
    當，是依刑事訴訟法第159 條至第159 條之5 規定，所引用
    之卷證所有證據，如下揭所示均有證據能力，合先敘明。
貳、認定犯罪事實所憑證據及理由
一、上揭事實，業據被告丁○○、乙○○、甲○○各於警詢、偵查中及
    原審及本院審理時均坦承不諱（見偵卷第9至19、99至101 
    、109 至111 、125 至129 頁；原審卷第49、57、60至61、
    63頁；本院卷第178頁），核與證人即告訴人丙○○於警詢、
    偵查中之證述（見偵卷第21至28、135 至136 頁）、證人即
    共同被告丁○○、乙○○各於偵查中之證述（見偵卷第101至103
     、113 至115 頁）大致相符，並有監視器錄影畫面翻拍照
    片19張、車籍資料1 份（見偵卷第29至47頁）在卷可稽，堪
    認被告3 人前開任意性自白之上述犯罪情節，具有相當可信
    性，且核與事實相符，應堪信屬實。
二、綜上，本案事證明確，被告3 人上開犯行均堪以認定，應予
    依法論科。
參、論罪
一、按刑法第339 條之4 第1 項第2 款之立法理由為多人共同行
    使詐術手段，易使被害人陷於錯誤，其主觀惡性較單一個人
    行使詐術為重，有加重處罰之必要，爰仿照本法第222 條第
    1 項第1 款之立法例，將「三人以上共同犯之」列為第2 款
    之加重處罰事由，本款所謂「三人以上共同犯之」，不限於
    實施共同正犯，尚包含同謀共同正犯（詳見刑法第339 條之
    4 第1 項第2 款立法理由）。復按共同正犯之意思聯絡，原
    不以數人間直接發生者為限，即有間接之聯絡者，亦包括在
    內。如甲分別邀約乙、丙犯罪，雖乙、丙間彼此並無直接之
    聯絡，亦無礙於其為共同正犯之成立，最高法院77年台上字
    第2135號判例可資參照；又共同實行犯罪行為之人，在合同
    意思範圍以內，各自分擔犯罪行為之一部，相互利用他人之
    行為，以達其犯罪之目的者，即應對於全部所發生之結果，
    共同負責，不問犯罪動機起於何人，亦不必每一階段犯行，
    均經參與。再關於犯意聯絡，不限於事前有所協定，其於行
    為當時，基於相互之認識，以共同犯罪之意思參與者，亦無
    礙於共同正犯之成立。且數共同正犯之間，原不以直接發生
    犯意聯絡者為限，即有間接之聯絡者，亦包括在內。查本案
    係由「棠棠」等人所屬詐欺集團成員冒用新北市政府警察局
    警官、檢察官之公務員名義，以電話施行詐術，誘使告訴人
    丙○○受騙而依指示至上開指定地點交付上開款項，再由被告
    甲○○接獲「郜錦耀」之指示後，指示被告乙○○駕駛上開車輛
    搭載被告甲○○、丁○○至上開指定地點，由被告丁○○下車向告
    訴人丙○○拿取上開款項得手，是其等成員確屬3 人以上；雖
    被告3 人未必對全部詐欺集團成員有所認識或知悉該集團成
    員之確切身分，亦未實際參與全部詐欺取財犯行，然此一間
    接聯絡犯罪之態樣，正為具備一定規模詐欺犯罪所衍生之細
    密分工模式，參與犯罪者透過相互利用彼此之犯罪角色分工
    ，而形成一個共同犯罪之整體以利施行詐術，是其等實均有
    以自己共同犯罪之意思，在共同犯意聯絡下，相互支援、供
    應彼此所需地位，相互利用他人行為，以達共同詐欺取財之
    目的，自應就本案詐欺取財犯行均負共同正犯之責任。
二、按洗錢防制法第15條之特殊洗錢罪，係在無法證明前置犯罪
    之特定不法所得，而未能依洗錢防制法第14條之一般洗錢罪
    論處時，始予適用。倘能證明人頭帳戶內之資金係前置之特
    定犯罪所得，即應逕以一般洗錢罪論處，自無適用特殊洗錢
    罪之餘地。例如詐欺集團向被害人施用詐術後，為隱匿其詐
    欺所得財物之去向，而令被害人將其款項轉入該集團所持有
    、使用之人頭帳戶，並由該集團所屬之車手前往提領詐欺所
    得款項得逞，檢察官如能證明該帳戶內之資金係本案詐欺之
    特定犯罪所得，即已該當於洗錢防制法第14條第1 項之一般
    洗錢罪；至若無法將人頭帳戶內可疑資金與本案詐欺犯罪聯
    結，而不該當第2 條洗錢行為之要件，當無從依洗錢防制法
    第14條第1 項之一般洗錢罪論處，僅能論以洗錢防制法第15
    條第1 項之特殊洗錢罪。另過去實務認為，行為人對犯特定
    犯罪所得之財物或利益作直接使用或消費之處分行為，或僅
    將自己犯罪所得財物交予其他共同正犯，祇屬犯罪後處分贓
    物之行為，非本條例所規範之洗錢行為，惟依修正後洗錢防
    制法規定，倘行為人意圖掩飾或隱匿特定犯罪所得來源，而
    將特定犯罪所得直接消費處分，甚或交予其他共同正犯，而
    由共同正犯以虛假交易外觀掩飾不法金流移動，即難認單純
    犯罪後處分贓物之行為，應仍構成洗錢防制法第2 條第1 或
    2 款之洗錢行為（最高法院108 年度台上字第1744號判決要
    旨參照）。本案告訴人丙○○因遭「棠棠」等人所屬詐欺集團
    成員訛詐，而交付上開款項予被告丁○○後，由被告丁○○交予
    被告甲○○，經被告甲○○先行將其中各4 千元報酬交予被告丁○○、乙○○，及自行拿取1 萬2 千元報酬後，所餘款項再上繳
    予詐欺集團上游「吳湘楹」，以躲避檢警追查，製造金流斷
    點，其等所為顯係掩飾或隱匿詐欺所得之去向、所在，且有
    掩飾犯罪所得去向、所在之故意，揆諸前揭說明，要與洗錢
    防制法第14條第1 項之要件相合，是被告3 人所為，均應成
    立洗錢防制法第14條第1 項之一般洗錢罪。
三、核被告丁○○、乙○○、甲○○所為，均係犯刑法第339 條之4 第
    1 項第2 款之三人以上共同詐欺取財罪、洗錢防制法第14條
    第1 項之一般洗錢罪。被告3人均係一行為觸犯數罪名之想
    像競合犯，依刑法第55條規定，均從一重論以三人以上共同
    詐欺取財罪。至公訴意旨雖漏未論及被告3人所為已該當於
    一般洗錢罪，惟此部分與經本院論罪科刑之加重詐欺等罪具
    有想像競合之裁判上一罪關係（詳後述），自應為起訴效力
    所及，且經本院告知被告3 人上開罪名（見本院卷第168頁
    ），對其等防禦權之行使亦無影響，自應併予審究。又被告
    3 人與「棠棠」等人及所屬詐欺集團成員就上開犯行，均有
    犯意聯絡及行為分擔，應論以共同正犯。又公訴意旨雖認被
    告3 人就此部分所為，同時該當刑法第339 條之4第1 項第1
     款之冒用公務員名義之加重事由罪嫌，惟按共同正犯之所
    以應對其他共同正犯所實施之行為負其全部責任者，以就其
    行為有犯意之聯絡為限，若他犯所實施之行為，超越原計畫
    之範圍，而為其所難預見者，則僅應就其所知之程度，令負
    責任，未可概以共同正犯論。查本案詐欺集團成員雖有冒用
    公務員名義向告訴人丙○○訛騙之情，惟被告丁○○、乙○○於警
    詢時均供稱：伊等不知悉上開詐欺集團成員假冒公務員名義
    ，向告訴人丙○○訛詐表示其健保卡遭人盜用，涉及販毒洗錢
    案，須將其銀行存款領出交付保管之事等語（見偵卷第10、
    18頁）；被告甲○○於警詢時供稱：伊不清楚如何詐騙告訴人
    丙○○等語（見偵卷第14頁）。而被告3 人向告訴人丙○○拿取
    上開款項時並未表明係公務員，其後將自己分得部分取走後
    ，即由被告甲○○將其餘詐欺所得交予上游，卷內尚乏證據被
    告3人有參與電話機房詐騙業務，是難認其等主觀上知悉本
    案詐欺集團成員係以何種方式詐欺告訴人丙○○，自無從論以
    刑法第339 條之4 第1 項第1 款之冒用公務員名義之加重事
    由。檢察官雖起訴認被告同時涉犯同條項第3款冒用公務員
    名義加重詐欺罪嫌，即有未洽，惟同一加重詐欺犯行如僅有
    加重事由之增減變更，仍屬實質上一罪，尚無庸變更起訴法
    條或為無罪之諭知，附此敘明。
四、按犯洗錢防制法第14條之罪，在偵查或審判中自白者，減輕
    其刑，洗錢防制法第16條第2 項定有明文。查被告3 人於本
    院審理時均自白洗錢犯行，合於洗錢防制法第16條第2 項之
    減刑規定，應依洗錢防制法第16條第2 項規定減輕其刑。
肆、駁回上訴之理由
一、原審認被告丁○○、乙○○、甲○○罪行明確，適用刑法第339 條
    之4 第1 項第2 款、洗錢防制法第14條第1 項，並審酌被告
    3 人年紀尚輕，竟貪圖不法利益，為犯罪集團分工，向告訴
    人丙○○拿取42萬5 千元之詐欺所得，侵害告訴人丙○○之財產
    法益，損失非輕，且未與告訴人丙○○達成和解、賠償損失，
    犯後坦承犯行，態度尚可，及其等生活狀況，獲得利益等一
    切情狀，分別量處有期徒刑1年2月、1年2月、1年3月。沒收
    部分以：被告丁○○、乙○○、甲○○於本次犯行各分得4 千元、
    4 千元、1 萬2 千元，為被告3 人實際分受不法利得，應依
    規定宣告沒收，於全部或一部不能沒收或不宜執行沒收時，
    追徵其價額。核其認事用法量刑及沒收俱無違誤。
二、檢察官上訴意旨以：被告3人向告訴人詐得之金額非少，造
    成告訴人之損失非輕，犯罪情狀並非輕微，亦未與告訴人達
    成和解。且被告正值年輕，非無謀生能力，竟不思從事正當
    職業，率爾擔任詐欺集團車手、收水等工作，顯乏尊重他人
    財產法益及遵守法紀之觀念。除造成告訴人之損害外，並嚴
    重動搖社會大眾彼此間之信任感。是衡諸被告犯罪手段及犯
    罪所生之危害、犯罪後之態度，原審僅判處上開刑度，應有量
    刑過輕之情，無以收警惕之效，難認原判決妥適。另告訴人
    於「聲請檢察官提起上訴狀」中指稱被告丁○○使用手機，應
    係知悉所屬之詐騙集團係以假冒公務員方式對告訴人為詐騙
    行為等語。然按量刑輕重係屬事實審法院得依職權自由裁量
    之事項，苟已斟酌刑法第57條各款所列情狀而未逾越法定刑
    度，不得遽指為違法（最高法院72年台上字第6696號判例意
    旨參照），本件原審判決已經詳細記載量刑審酌各項被告3
    人犯罪情節及犯罪後之態度等一切情狀，並予以綜合考量，
    在法定刑內分別科處有期徒刑1年2月、1年2月、1年3月，考
    量其等犯罪所得僅為4 千元、4 千元、1 萬2 千元，數額不
    高，且目前3人均因另案在監執行，無法賠償告訴人全數款
    項，而本案與其他擔任車手或車手頭之詐騙類型案件相較，
    並無量刑過輕之情形。至詐騙集團成員甚眾，有負責機房撥
    打詐騙電話之人（行騙手法多樣，不一定會冒用公務員身分
    ）、聯絡車手之人及下游車手，彼此之間為避免遭警查獲，
    多僅熟悉與自己負責相同工作之人，而本件尚乏積極證據足
    認被告3人有直接參與冒用公務員詐騙之犯行，業如前述，
    難以僅憑被告丁○○向告訴人取款之時使用手機乙事，即遽認
    被告3人涉犯本款罪嫌。又被告3人業已構成3人以上之加重
    詐欺罪行，冒用公務員犯行僅是加重詐欺罪之態樣之一，即
    使同時構成，亦無法特別做為加重原判決刑度之事由。是檢
    察官提起上訴，指摘原判決不當，並無理由，應予駁回。
據上論斷，應依刑事訴訟法第368條，判決如主文。
本案經檢察官鄭心慈偵查起訴，檢察官游淑惟提起上訴，檢察官
劉斐玲到庭執行職務。
中　　華　　民　　國　　110 　年　　3 　　月　　31　　日
                  刑事第八庭    審判長法　官  陳世宗
                                      法　官  文家倩
                                      法　官  呂寧莉
以上正本證明與原本無異。
如不服本判決，應於收受送達後20日內向本院提出上訴書狀，其
未敘述上訴之理由者並得於提起上訴後20日內向本院補提理由書
（均須按他造當事人之人數附繕本）「切勿逕送上級法院」。
                                      書記官  賴資旻
中　　華　　民　　國　　110 　年　　3 　　月　　31　　日